【裁判字號】    96,交聲,821
【裁判日期】    970320
【裁判案由】    聲明異議
【裁判全文】
臺灣臺南地方法院交通事件裁定         96年度交聲字第821號
移送機關    交通部公路總局嘉義區監理所麻豆監理站
受處分人    甲○○
                    之1
上列受處分人因違反道路交通管理處罰條例案件，對於交通部公
路總局嘉義區監理所臺南監理站民國九十六年八月二十八日所為
之裁決處分（處分案號：嘉監南字第裁７４－ＺＤＱ００４８７
４號），聲明異議，本院裁定如下：
    主  文
原處分撤銷。
甲○○不罰。
    理  由
一、原處分意旨略以：異議人即受處分人甲○○（下稱異議人）
    所有之車牌號碼ＰＪ－７８０８號自小客車（下稱ＰＪ－７
    ８０８號車），於民國九十五年二月十八日三時三十九分許
    ，經人駕駛行駛於國道一號高速公路並駛進南下新營收費站
    時，未裝設ＥＴＣ電子收費設備而仍由電子收費車道行駛通
    過，經限期於九十六年四月十日前補繳通行費，仍未獲補繳
    ，有汽車行駛於應繳費之公路不依規定繳費之違規行為，經
    國道公路警察局第四警察隊新營分隊警員於九十六年七月十
    日以公警交字第ＺＤＱ００４８７４號舉發違反道路交通管
    理事件通知單（下稱本件舉發通知單）逕行舉發，經原處分
    機關即交通部公路總局嘉義區監理所臺南監理站（下稱原處
    分機關）以上揭違規事實明確，依道路交通管理處罰條例（
    下稱處罰條例）第二十七條第一項（原裁決書誤載為第二十
    七條第一項第一款）之規定，於九十六年八月二十八日以嘉
    監南字第裁７４－ＺＤＱ００４８７４號違反道路交通管理
    事件裁決書裁處異議人罰鍰新臺幣（下同）三千元（下稱原
    處分）。
二、聲明異議意旨略以：異議人所有之ＰＪ－７８０８號車，固
    曾於上開時地未申裝Ｅ通機而誤由電子收費車道通過，惟遠
    通電收公司無權代收通行費，又ＥＴＣ車道設計不良導致異
    議人誤闖車道，而原處分機關作成處分所依據之證據（即收
    費站監視器擷取之照片），其證明力容有疑義；裁罰所依據
    之處罰條例第二十七條及第三十三條第一項第十二款係以行
    為人行車不依規定繳費之駕駛行為為構成要件行為，並非以
    補繳與否為認定標準，且原處分機關作成原處分有違反比例
    原則、信賴保護原則、客觀性義務之違法，乃提起本件異議
    。
三、內政部警政署國道公路警察局第四警察隊新營分隊警員固以
    異議人所有之ＰＪ－７８０８號車，經人駕駛於九十五年二
    月十八日三時三十九分許行駛於國道一號高速公路並駛進南
    下新營收費站時，未裝設ＥＴＣ電子收費設備而仍由電子收
    費車道行駛通過，經限期於九十六年四月十日前補繳通行費
    ，仍未獲補繳，有汽車行駛於應繳費之公路不依規定繳費之
    違規行為，而開立本件舉發單逕行舉發，並經原處分機關以
    上揭違規事實明確，依處罰條例第第二十七條第一項規定，
    以原處分裁處異議人罰鍰三千元等情，有本件舉發單、採證
    相片及原處分各一份可稽，惟查：
  (1)按汽車駕駛人經以科學儀器取得證據資料證明其行為違規，
    足資認定其違規事實者，當場不能或不宜攔截製單舉發者，
    得逕行舉發，且該項逕行舉發，應記明車輛牌照號碼、車型
    等可資辨明之資料，以汽車所有人為被通知人製單舉發，處
    罰條例第七條第一項、第四項立有明文。又受處分人非該當
    場被查獲之駕駛人或行為人時，舉發機關應另行送達舉發通
    知單之通知聯，且逕行舉發者，應按已查明之資料填註車牌
    號碼、車輛種類、車主姓名及地址，並於通知單上方空白處
    加註逕行舉發之文字後，由舉發單位送達被通知人，違反道
    路交通管理事件統一裁罰標準及處理細則第二十四條第一項
    第二款、第四款立有規定。是逕行舉發者，受處分人非當場
    被查獲之行為人或駕駛人，舉發通知單自應另行送達受處分
    人，使其知應到案日期，並行使處罰條例第八十五條第一項
    規定之歸責舉證及處理細則三十七條規定之陳述權利，始為
    適法，如未經合法送達受處分人，處罰機關自無從據以裁罰
    。
  (2)再按處理違反道路交通管理事件，有關文書送達之程序，依
    行政程序法之規定，違反道路交通管理事件統一裁罰基準及
    處理細則第5 條定有明文，故其送達程式應依行政程序法規
    定行之。又行政程序法就行政機關所為有特定相對人之書面
    行政處分或行政行為之送達，於第六十七條至第九十一條定
    有明文規定，且同法第一百一十條第一項復明定：「書面之
    行政處分自送達相對人及已知之利害關係人起；書面以外之
    行政處分自以其他適當方法通知或使其知悉時起，依送達、
    通知或使知悉之內容對其發生效力」。再者，交通違規行為
    之「舉發」，係具有對外效力之行政行為，其性質屬於公法
    上有相對人之書面意思通知，且交通裁罰事件中相關行政機
    關所為之行政行為，並非屬行政程序法第三條第一項、第二
    項所列舉得排除行政程序法適用之行政機關或行政行為，自
    應依上開行政程序法關於送達之規定，以書面之舉發通知（
    即舉發通知單）依該規定送達予受通知人時，始完成舉發程
    序而發生效力。又違反處罰條例之行為，自行為成立之日起
    ；行為有連續或繼續之狀態者，自行為終了之日起，逾三個
    月不得舉發，處罰條例第九十條前段定有明文，揆諸該條之
    立法目的，在於避免法律關係遲不確定致生法秩序不安定之
    結果，並同時保障人民權益。
  (3)經查本件舉發通知單係以異議人所有之ＰＪ－７８０８號車
    ，於九十五年二月十八日三時三十九分許行駛於國道一號高
    速公路並駛進南下新營收費站時，未裝設ＥＴＣ電子收費設
    備而仍由電子收費車道行駛通過，經通知限期於九十六年四
    月十日前補繳通行費，然期限屆滿仍未獲補繳等情為違規事
    實，亦即所指異議人違反處罰條例第二十七條第一項規定之
    違規日期，係為上開補繳期限屆滿之九十六年四月十日，且
    本件係透過拍照採證，開立本件舉發通知單，而對異議人逕
    行舉發，惟本件舉發通知單係於九十六年七月十三日始郵寄
    至異議人之住所地而完成送達，有交通部臺灣區○道○○○
    路局新營收費站九十七年三月十四日高營訴字第０九七００
    ００四三五號函附之傳真查詢國內各類掛號郵件查單一份可
    憑，此外並無其他證據足認異議人在本件舉發通知單送達之
    前，即有何知悉或接獲因本件舉發通知單所指違規事實而被
    舉發之情事存在，揆諸前開說明，應以本件舉發通知單送達
    予異議人時，始完成舉發程序而發生舉發效力，則本件舉發
    通知單送達而完成舉發之時，業在本件違反處罰條例行為成
    立之日即九十六年四月十日起逾三個月之後，依處罰條例第
    九十條前段規定已不得舉發，處罰機關自無從據以裁罰。
  (4)從而，異議人所有之ＰＪ－７８０８號車，未裝設ＥＴＣ電
    子收費設備而仍由電子收費車道行駛通過，並於補繳期限屆
    滿仍未補繳之違規行為，係屬明確。又民間機構受政府委託
    行使公權力（如民間修車廠受託進行車輛檢驗等），或受託
    代為收取徵費（如委由超商代收停車費或辦理行照、駕照業
    務等），並非法所不允；且高速公路收費站設立專供裝設Ｅ
    ＴＣ電子收費設備之車輛通行之電子收費車道，藉以取代人
    工收費而助益行車順暢之措施，為電視報章廣為周知，且將
    專供大型車以外車輛通行之電子收費車道安排在最左邊即最
    內側之車道，復在距離收費站數百公尺前，即豎有指示進入
    收費站之最內側車道為專供大型車以外車輛通行之電子收費
    車道，業足以避免駕駛人混淆，更況駕駛人進入收費站前，
    即應減速慢行，若發現誤入電子收費車道，亦有充裕之時間
    切換至其他人工收費車道，則電子收費車道之設計安排，並
    無造成駕駛人混淆不明之狀況；再者就應補繳之通行費進行
    強制執行，與異議人因有汽車行駛於應繳費之公路不依規定
    繳費之違規行為而須另受行政裁罰，係分屬二事，不可混為
    一談，亦即就未繳之通行費進行強制執行，且因上開違規行
    為進行行政裁罰，並無抵觸一事不二罰之原則可言；又照相
    或攝影，係透過鏡頭，以機械方式將形成之畫面映寫入膠卷
    、錄影帶或以電子方式紀錄，故照相內容及攝影畫面不含有
    人的供述要素，且現實情形與作為傳達結果之照相及攝影，
    係透過機械而保障內容之一致性及正確性來加以保障，並不
    存在人對現實情形之知覺、記憶，在表現時經常可能發生的
    錯誤（如知覺的不準確、記憶隨時間推移而發生的變化），
    本件舉發之採證相片，係透過設於新營收費站南下第十一車
    道即電子收費車道之監視器，拍攝ＰＪ－７８０８號車於九
    十五年二月十八日三時三十九分由該車道進入通過收費站之
    畫面擷取而來，且其上拍攝之黑色、福斯牌、車牌號碼為Ｐ
    Ｊ－７８０８號之自小客車，均與異議人所有之ＰＪ－７８
    ０８號車之顏色、廠牌、號牌完全相符，足以作為ＰＪ－７
    ８０８號車曾於上揭時地由電子收費車道進入通過收費站之
    證據，其證明力殆無可疑；再者高速公路之用路人，若無其
    他特殊事由，於通過收費站時均應繳納通行費，不因身分而
    有差別，且即使未裝設ＥＴＣ電子收費設備而由電子收費車
    道通過此等無異於未繳交通行費之狀況，行政機關都還採取
    通知異議人並訂一定之期間敦請補繳之措施，而提供異議人
    足夠之時間補繳本應繳付之通行費，其行政作為已最有利於
    異議人，無從認為有何未依行政程序法執行公務之狀況，是
    異議人於刑事聲明異議狀中所指遠通電收公司是否具有代行
    催收通行費之資格、ＥＴＣ電子收費車道設計不良而誤導用
    路人、原處分機關不當援引處罰條例二十七條第一項裁罰、
    收費站監視器拍攝之採證相片不具證據力以及行政機關未依
    行政程序法執行公務等異議理由，固均難認可採，惟因本件
    舉發通知單送達而完成舉發之時，業在本件違反處罰條例行
    為成立之日起逾三個月之後，依處罰條例第九十條前段規定
    已不得舉發，處罰機關無從據以裁罰，則原處分機關仍以原
    處分對異議人裁罰，容有欠妥，應撤銷原處分並諭知異議人
    不罰。
四、據上論斷，應依道路交通管理處罰條例第八十七條第二項、
    道路交通案件處理辦法第二十條前段，裁定如主文。
中    華    民    國    97    年    3     月    20    日
                      交通法庭  法  官  陳威龍
以上正本證明與原本無異。
如不服本裁定，應於收受送達後5日內向本院提出抗告狀。（應
附繕本）
                                書記官  鄭吉裕
中    華    民    國    97    年    3     月    20    日


司法院資訊處製作；財團法人民間司法改革基金會備份。
